臺灣高等法院臺中分院刑事判決　　　　96年度上訴字第1709號
上　訴　人　臺灣臺中地方法院檢察署檢察官
被　　　告　丙○○
選任辯護人　陳鴻謀律師
　　　　　　李淑女律師
被　　　告　丁○○
選任辯護人　王有民律師
被　　　告　甲○○
公設辯護人　本院公設辯護人戊○○
上列上訴人因被告等貪污治罪條例等案件，不服臺灣臺中地方法
院95年度訴字第3570號，中華民國96年4月30日第一審判決（起
訴案號：臺灣臺中地方法院檢察署95年度偵字第14236、15498、
20331號），提起上訴，本院判決如下：
    主  文
原判決撤銷。
丙○○、丁○○、甲○○共同公務員對於主管之事務，明知違背
法令，直接圖自己及其他私人不法利益，因而獲得利益，丙○○
、丁○○各處有期徒刑貳年陸月，均褫奪公權貳年，均減為有期
徒刑壹年月，褫奪公權壹年，均緩刑年。甲○○處有期徒刑
壹年月，褫奪公權壹年，減為有期徒刑柒月又拾伍日，褫奪公
權壹年，緩刑貳年。
所得利益新臺幣壹萬伍仟玖佰玖拾捌元玖角應予連帶追繳沒收，
如全部或一部無法追繳時，以其財產抵償之。
    犯罪事實
一、丙○○係臺中縣神岡鄉前鄉長（民國95年3月間卸任），丁○○則係該鄉公所前民政課長（93年間退休），甲○○則係
    該鄉公所民政課前村幹事（現任該鄉公所民政課課員），3
    人均係依據法令服務於地方自治團體所屬機關，而具有法定
    職務權限之公務員（依地方制度法第20條、第57條規定辦理
    事務），渠等均明知所主管該鄉公所執行歲出分配預算事務
    ，應切實執行（臺灣省各機關預算執行辦法第9條，且依同
    法第51條規定，縣市及鄉鎮縣轄市對於年度預算之執行，準
    用本辦法之規定），且應按經費支用之實際狀況逐級考核（
    預算法第61條，依同法第96條規定，地方政府於法律未定前
    準用之）。竟共同基於行使登載不實公文書、圖利自己及他
    人之犯意聯絡，利用該鄉每年常有舉辦以公務考察附帶旅遊
    、休閒方式，招待該鄉公所一級主管及各村村長之機會，先
    由丙○○與丁○○2人自行討論後，決定招待該鄉各村村長
    及鄉公所各課、室、隊、所等一級主管，赴北部地區及宜蘭
    縣旅遊。並以配合內政部推行多元化葬法示範公墓計畫及更
    新該鄉喪葬設施為藉口，由丁○○指示甲○○於92年8月21
    日簽具活動計畫及概算表，經丁○○審核，再由鄉長丙○○
    核可，規劃於同年9月18日至20日，以公費招待赴北部地區
    及宜蘭縣旅遊，並由鄉長丙○○指定該鄉各村村長及鄉公所
    各課、室、隊、所等一級主管參加。嗣甲○○因深覺如未連
    繫公墓觀摩業務，恐有造假之嫌，乃自行於該規劃活動採購
    案投標日即92年9月10日前，先以電話聯絡原規劃觀摩地點
    之宜蘭市公所承辦人員曾明宏，經曾明哲告以該市並無示範
    公墓可供觀摩，甲○○轉知丁○○後，丁○○仍決定堅持繼
    續辦理，且將宜蘭市無示範公墓可供觀摩一事報告鄉長丙○○知悉，丙○○乃指示仍繼續原定行程，僅觀摩部分，改為
    在出遊車上向參加人員解說多元化葬法示範公墓業務。甲○○於電話連繫宜蘭市公所承辦人員後，又於92年9月10日以
    公文連繫宜蘭市公所，請求該公所於92年9月19日下午，派
    員引導觀摩，宜蘭市公所於92年9月16日接獲該函，因考量
    宜蘭市公墓屬一般傳統公墓，未完成規畫，暫不適合觀摩，
    而接函當日，距觀摩行程過近，如以函復，恐神岡鄉公所未
    能及時接獲，乃由承辦人員曾明哲先行以電話與甲○○連繫
    ，建議另洽商宜蘭縣殯葬管理所提供員山鄉予以觀摩。甲○○再將此事告知丁○○再轉報告丙○○。詎料丙○○、丁○○2人均已明知無法進行公墓參訪觀摩，仍繼續基於上開圖
    利自己及他人之犯意聯絡，指示甲○○以辦理公墓業務觀摩
    經費所屬之一般事務費名義，繼續辦理免費招待旅遊事宜，
    該名目為觀摩業務之採購案經公告、招標、決標、簽約等程
    序，並於同年9月18日上午準時成行，由丁○○親自帶隊，
    甲○○亦隨隊出發，丙○○則另搭乘鄉長專車於是日晚間，
    前往宜蘭縣太平山會合，共計參加人數為30人。翌日即同年
    9月19日上午約7、8時許，丙○○、丁○○因事先行離隊返
    家，其餘之人則繼續其他旅程，且於同年9月20日旅遊完畢
    ，以此方式圖利自己及同次參加之人員。行程結束後，丁○○即指示甲○○於驗收紀錄公文書上，不實記載「本次觀摩
    因宜蘭市公所公務繁忙，未能引導本所參訪人員，本所依合
    約書第15條規定，經家文旅行社有限公司（以下簡稱家文旅
    行社，係本次旅遊之承辦廠商）同意，取消觀摩該公所公墓
    業務，餘行程皆依合約規定辦理」等語，經丁○○主驗而完
    成驗收，再經甲○○檢附驗收證明書及上開不實驗收紀錄，
    簽請支付該次公墓業務觀摩活動金額計新臺幣（下同）15萬
    9千9百89元（該案簽約時已支付5萬元），經丁○○審核後
    ，由丙○○批示由該公所業務費一般事務費項下支應，且送
    審計機關完成審核程序，足以生損害於神岡鄉公所預算之執
    行及經費核銷之正確性，並因而圖利該次所有參加人員每人
    旅費（含車資、住宿、午、晚餐、保險及門票費用）5千3百
    33元（159,989元30＝5,332.97元）。
二、案經法務部調查局中部機動工作組移送臺灣臺中地方法院檢
    察署檢察官偵查起訴。
    理  由
一、訊之被告丙○○、丁○○及甲○○就神岡鄉公所確於上開時
    間，以配合內政部推行多元化葬法示範公墓計畫及更新該鄉
    喪葬設施為由，邀集該鄉各村村長及鄉公所各課、室、隊、
    所等一級主管參加，赴北部地區及宜蘭縣旅遊，途中並未前
    往觀摩宜蘭市公所示範公墓等事實，固均坦承不諱，然皆矢
    否認有何圖利及行使登載不實公文書之犯行，皆辯稱：其等
    係依法辦理公墓觀摩業務云云。被告丙○○另辯稱：本件確
    實係配合內政部推行多元化葬法示範公墓計畫，而同意辦理
    九十二年度公墓業務觀摩活動，該活動規畫、簽呈及報價單
    、合約書稿等，均已明確記載排定參訪宜蘭市公所公墓行程
    ，惟因承辦人員連繫上之疏誤，導致該活動第二天下午之觀
    摩行程突然被取消，其並不知情，事後驗收其亦未核章，亦
    不知情，事後其已就承辦人員之疏失予以懲處，並無圖利或
    行使登載不實公文書之犯意及行為云云。被告丁○○辯稱：
    本次活動前即已交代承辦人員甲○○詳為規劃，且以為甲○○已連繫妥當，之所以未能與宜蘭市公所取得最後聯繫，乃
    是其與承辦人甲○○之溝通失誤所致，而第二天之公墓觀摩
    行程並非其所取消的，其於第二天一早即因其母病危而與鄉
    長一同返回神岡鄉，不知參加人員會取該觀摩行程，至於該
    驗收紀驗其事後知道後，亦請被告甲○○如實記載取消觀摩
    ，並無不實可言云云。被告甲○○則辯稱：其辦理公墓業務
    觀摩，係該鄉公所既定之年度工作，由規劃到執行結束，均
    依法辦理，事後亦未經上級機關糾正，主觀上並無圖利自己
    或他人之意思，而與宜蘭市公所之連繫結果，其已報告丁○○知悉，其以為其餘之連繫工作應由丁○○負責，該活動原
    即有安排觀摩行程，出發後第二天聽到旅行社導遊洪碩亨告
    知已取消觀摩行程，方知不去觀摩公墓，至活動結束後，其
    製作驗收紀錄，均依丁○○之指示辦理，並無圖利或行使登
    載不實公文書云云。惟查：
  (一)、本件臺中縣神岡鄉公所辦理92年度公墓業務觀摩活動，係
      由時任鄉長之被告丙○○與負責該項業務之民政課長即丁○○討論後，指示承辦課員即被告甲○○於92年8月21日
      擬具活動計畫及概算表，簽由丁○○核轉丙○○批可後，
      甲○○再於同年25日檢陳活動行程及報價單、合約書稿，
      簽由丁○○核轉丙○○批示，轉交總務部門辦理公開招標
      採購，於同年9月10日開標，由家文旅行社得標承辦該次
      行程，活動期間為年9月18日至20日，此有本件活動原始
      資料附卷可稽（見中機組卷證據二），並經被告等供承不
      諱。被告甲○○承鄉長、課長指示擬具之本次活動計畫、
      行程及報價單、合約書稿，固載有「觀摩宜蘭縣宜蘭市公
      墓業務」等字樣。但於該採購案開標前，甲○○即先以電
      話連繫擬前往觀摩之宜蘭市公所承辦人員曾明哲，並獲知
      宜蘭市並無示範公墓可供觀摩，經甲○○報告丁○○後，
      丁○○仍堅持繼續辦理，且告知甲○○發不發公文給宜蘭
      市公所均無所謂，然甲○○自覺不妥，且認有造假之嫌，
      乃於92年9月10日函知宜蘭市公所，請求該所屆時派員引
      導觀摩；宜蘭市公所於同年月16獲函後，因考量該市公墓
      屬一般傳統公墓，未完成規劃，暫不適合觀摩，而神岡鄉
      公所預定行程為同年月19日到訪，恐函復時不能及接獲，
      乃由承辦人員曾明哲再以電話連繫甲○○，建議洽商宜蘭
      縣殯葬管理所提供員山鄉予以觀摩，甲○○再將此連繫結
      果報告丁○○，丁○○仍指示甲○○繼續辦理該次活動行
      程，同時轉向丙○○報告連繫情形，丙○○則指示如果臺
      灣沒有多元化葬法示範公墓可供觀摩，就在車上向參加人
      員解說多元化葬法示範公墓業務，以與宜蘭市公墓做比較
      ，使參加人員支持此項計畫，因而確定不變更原定行程等
      事實，業據被告甲○○於中機組調查（見該組證據一卷第
      12 頁）、偵查（見偵14236號卷第11頁）中供述，及被告
      丁○○於偵查中供述明確（見偵14236卷第14頁），且有
      宜蘭市公所95年3月31日答覆中機組函在卷可資佐證（見
      中機組證據一卷第50頁）。足證本件活動出發前，被告三
      人均已確知宜蘭市公所並無任何示範公墓可供觀摩，宜蘭
      市公所承辦人員且建議被告等洽商宜蘭縣殯葬管理所提供
      員山鄉以供觀摩，而未應允提供引導觀摩公墓之協助。乃
      被告等並未再洽請其他可供觀摩之公墓，或其他墓園，仍
      持續原定出發行程，彼等意在以公墓業務觀摩之名義，動
      支該公所一般事務費，行招待自己及上開參加人員旅遊之
      實至明。
  (二)、雖被告丁○○曾辯稱，其接獲被告甲○○報告宜蘭市僅有
      一般公墓，並無示範公墓可供觀摩時，曾指示甲○○不一
      定要看示範公墓，也可以看一般公墓，與我們計畫辦理的
      多元化葬法示範公墓做一比較，讓各村村長瞭解及獲得認
      同，故告知甲○○繼續辦理該活動云云。然本件關於公墓
      業務觀摩活動，其目的既在配合內政部推行多元化葬法示
      範公墓計畫，以更新神岡鄉喪葬設施，故舉辦此觀摩活動
      ，作為該鄉推展多元化葬法示範公墓計畫之參考，並藉此
      觀摩使各村村長瞭解公墓更新之優點及協助宣導，以減少
      推行之阻力（參考本次公墓觀摩活動計畫），自當選擇辦
      理多元化葬法實施有成果之墓園做為觀摩對象，始能對比
      出未實施多元化葬法示範公墓之傳統亂葬崗式葬法之缺失
      。而傳統葬法之公墓，因遷就風水之說，擇吉卜葬之風，
      已造成一般公墓荒蕪而雜亂，甚至誤信墓蟲而有密埋疊葬
      之事，加以年代久遠，疏於管理，多呈飽和狀態，雜草叢
      生，距慎終追遠之崇高孝道日遠，早為生活在臺灣社會之
      人民共同經驗，更無選為觀摩比較之必要。此參以被告等
      於本次觀摩活動行前，發函宜蘭市公所請求引導之主旨，
      所載「素聞貴公所公墓業務績效優異」，故擬前往觀摩以
      資借鏡等語，益徵被告丁○○上開所辯，無非事後推卸之
      詞，並無足採。況被告丁○○係民政課長，其對於原定觀
      摩地點之宜蘭市公墓，既已獲知無可觀摩之情形，卻未明
      確指示被告甲○○該往任何其他觀摩地點，反而指示被告
      繼續辦理該活動，足見其舉辦觀摩活動僅是做為動支經費
      之名目，實則意在招待旅遊。而被告甲○○基於承辦人員
      立場，本該負責連繫可供觀摩地點，卻未再追問被告丁○○，真正觀摩活動地點，以便連繫相關事宜，反而推說以
      為課長要負責連繫，亦係事後卸責之詞，不足採信。至被
      告丙○○在丁○○報告宜蘭市無示範公墓可供觀摩一事後
      ，仍指示丁○○在車上向參加觀摩人員解說多元化葬法示
      範公墓業務云云，更將觀摩業務減縮為在室內即可實施之
      業務簡報，完成失去觀摩目的在擷取他人之長，增進本身
      業務進展之意義，益見被告等三人就此次活動實質在招待
      旅遊，已取得共識。則此次活動行程中，究為何人、於何
      時告知承辦之家文旅行社取消觀摩行程一事，實與認定本
      件犯罪無關，被告三人事後互為推卸告知家文旅行社取消
      觀摩行程之責任，無非卸免自己責任之作為。
  (三)、又本件活動行程結束後，被告丁○○明知宜蘭市並無示範
      公墓可供觀摩，實際上自出發開始即無觀摩活動安排，卻
      指示亦參與該活動而知悉前因後果之甲○○於驗收紀錄公
      文書上，不實記載「本次觀摩因宜蘭市公所公務繁忙，未
      能引導本所參訪人員，本所依合約書第15條規定，經家文
      旅行社有限公司同意，取消觀摩該公所公墓業務，餘行程
      皆依合約規定辦理」等語，經丁○○主驗而完成驗收，再
      經甲○○檢附驗收證明書及上開不實驗收紀錄，簽請支付
      該次公墓業務觀摩活動金額計15萬9千9百89元（該案簽約
      時已支付5萬元），經丁○○審核後，由丙○○批示以該
      公所業務費一般事務費項下支應，且送審計機關完成審核
      程序等事實，業經被告甲○○於原審結證明確，並有驗收
      紀錄、驗收證明書及相關簽呈在卷可稽。衡之被告丙○○
      於本次活動前即已獲知並無可供觀摩之示範公墓，卻仍為
      招待旅遊之目的，託詞觀摩活動繼續本件行程，業如前述
      ，其事後於被告甲○○所具上開簽呈，批示准由業務費一
      般事務費項下支應該次活動費用，就該驗收紀錄之不實，
      卻仍行使以請領支出，自難諉為不知。而本件活動既無任
      何觀摩公墓業務行程，參與人員之赴北部地區及宜蘭縣遊
      旅行程，更無一與內政部推行多元化葬法示範公墓計畫及
      更新該鄉喪葬設施有關，被告等以預算經費支應該次活動
      之費用，顯與預算法第25條第1項（依同法第96條，準用
      於地方政府預算）有違，彼等所為自足以生損害於神岡鄉
      公所預算之執行及經費核銷之正確性。
  (四)、按被告丙○○於本件案發時，係任臺中縣神岡鄉鄉長，被
      告丁○○則係該鄉公所民政課長，被告甲○○則係該鄉公
      所民政課村幹事，3人均係依據法令服務於地方自治團體
      所機關，而具有法定職務權限之公務員（依地方制度法第
      20條、第57條規定辦理事務）。而彼等就所主管該鄉公所
      執行歲出分配預算事務，應切實執行（臺灣省各機關預算
      執行辦法第9條，且依同法第51條規定，縣市及鄉鎮縣轄
      市對於年度預算之執行，準用本辦法之規定），且應按經
      費支用之實際狀況逐級考核（預算法第61條，依同法第96
      條規定，地方政府於法律未定前準用之）等，均係職務上
      應遵守之法令規定事項，原應注意遵守。乃竟於預算所定
      之外，動用公款支應招待旅遊活動，使自己及其他參加人
      員得免支付費用，參與該次旅遊，計直接使得所有參加人
      員獲得免付每人旅費（含車資、住宿、午、晚餐、保險及
      門票費用）之不法利益5,333元（159,989元實際參加人
      員30名＝5,332.97元），彼等事後辯稱無圖利自己及他人
      之犯意，核屬卸責之詞，不足採信。
  (五)、此外，復有該臺中縣神岡鄉92年度公墓業務觀摩全卷資料
      正本、公告資料、活動計畫、活動行程、報價單、採購投
      標須知、驗收紀錄、宜蘭市公所及宜蘭縣立殯葬管理所公
      函影本、參加人員名冊、該鄉92年度總預算書1本等在卷
      可稽，本件事證至為明確，被告等犯行均堪予認定。
二、查被告等犯罪後，刑法關於罰金刑最低額（第33條第5款）
    、牽連犯（第55條後段）、緩刑（第74條）之規定，業經總
    統於94年2月2日公布修正，並自95年7月1日起施行，比較修
    正前後之規定，各該修正後之規定，並無較有利於被告之情
    形，依同法第2條第1項，仍應適用各該修正前之規定。核被
    告等所為，均係犯貪污治罪條例第56條第1項第4款之圖利罪
    ，及刑法第216條、第213條之行使登載不實公文書罪。被告
    3人就上開犯行，彼此間互有犯意聯絡及行為分擔，均為共
    同正犯，其明知不實事項而登載於公文書之犯行，為高度之
    行使行為所吸收，應僅論以行使之罪。所犯上開二罪，有方
    法與目的之牽連關係，應依修正前刑法第55條後段牽連犯之
    規定，從較重之圖利罪論處。又被告甲○○於犯罪後，在偵
    查中已自白犯行，應依貪污治罪條例第8條第2項前段規定減
    輕其刑。再查，被告等為本件參加旅遊活動者，以公款支付
    旅費，每人所圖得之不法利益在新臺幣5萬元以下，依同條
    例第12條第1項規定，均應減輕其刑，並就被告甲○○部分
    遞減其刑。原審法院疏未審酌被告等僅有書面說明觀摩公墓
    業務行程，實未安排觀摩活動，卻以公款支應預算外之事務
    費用等事實，遽爾判決被告等無罪，核有違誤。檢察官上訴
    意旨執此指摘原判決不當，即有理由，應由本院予以撤銷改
    。爰審酌被告等均受持人民俸祿，理當依法行政，嚴謹遵行
    相關法令，斷絕妄費公帑，乃竟因循惡例，假觀摩之名，行
    旅遊之實，置人民託負於不顧，姑念彼等所圖得不法利益，
    尚屬不多，然事後多方推卸責任，態度不佳等一切情狀，各
    量處如主文第2項所示之刑示懲，並依貪污治罪條例第17條
    規定，分別宣告褫奪公權。又被告等犯本件之罪時間係在96
    年4月24日以前，所犯之罪又經依貪污治罪條例第12條規定
    減輕其刑，合於中華民國九十六年罪犯減刑條例第2條第1項
    第3款之減刑規定，爰各宣告其減得之刑，及比照主刑減刑
    標準酌減褫奪公權之期間。再查被告等前均未曾受有期徒刑
    以上刑之宣告，有臺灣高等法院被告前案紀錄表在卷可按，
    其經此偵審及科刑之教訓，當知所警惕而無再犯之虞，本院
    認對彼等所科處之刑（含褫奪公權），以暫不執行為適當，
    爰各依修正前刑法第74條第1款規定宣告緩刑如主文第2項所
    示，以啟自新。至被告等因犯本件之罪，為自己所圖得之不
    法利益合計1萬5千9百98元9角（159,989元30名3＝15,9
    98.9元），應依貪污治罪條例第10條諭知追繳沒收，如全部
    或一部不能追繳時，以其財產抵償之。
據上論斷，應依刑事訴訟法第369條第1項前段、第364條、第299
條第1項前段，貪污治罪條例第2條、第6條第1項第4款、第8條第
2項前段、第10條第1項、第2項、12條、17條、第19條，刑法第2
條第1項前段、第28條、第216條、第213條、第37條第2項，修正
前刑法第55條、第74條第1款，中華民國九十六年罪犯減刑條例
第2條第1項第3款、第7條、第14條，判決如主文。
本案經檢察官乙○○到庭執行職務。
中　　華　　民　　國　　96　　年　　9 　　月　　6 　　日
            刑事第六庭　審判長法　官　李　文　雄
                              法　官　張  恩　賜
                              法　官　邱　顯　祥
上列正本證明與原本無異。
如不服本判決應於收受送達後十日內向本院提出上訴書狀，其未
敘述上訴之理由者並得於提起上訴後十日內向本院補提理由書（
均須按他造當事人之人數附繕本）。
                              書記官  陳　桂   芬
中　　華　　民　　國　　96　　年　　9 　　月　　6   　日
貪污治罪條例第6條
有下列行為之一者，處5年以上有期徒刑，得併科新臺幣3千萬元
以下罰金：
一  意圖得利，抑留不發職務上應發之財物者。
二  募集款項或徵用土地、財物，從中舞弊者。
三  竊取或侵占職務上持有之非公用私有器材、財物者。
四  對於主管或監督之事務，明知違背法令，直接或間接圖自己
    或其他私人不法利益，因而獲得利益者。
五  對於非主管或監督之事務，明知違背法令，利用職權機會或
    身分圖自己或其他私人不法利益，因而獲得利益者。
前項第1款至第3款之未遂犯罰之。
